【裁判字號】    98,交訴,21
【裁判日期】    990325
【裁判案由】    業務過失致死等
【裁判全文】
臺灣臺東地方法院刑事判決              98年度交訴字第21號
公  訴  人  臺灣臺東地方法院檢察署檢察官
被      告  丙○○
上列被告因業務過失致死等案件，經檢察官提起公訴（98年度偵
字第1123號、第1370號、第1371號），本院判決如下：
    主  文
丙○○從事業務之人，因業務上之過失致人於死，處有期徒刑肆
月，如易科罰金，以新臺幣壹仟元折算壹日。
    犯罪事實
一、丙○○以務農為生，並以駕駛農用曳引機為其附隨業務，係
    從事駕駛業務之人。其明知農用曳引機在同向二車道以上之
    道路，應行駛於最外側車道，以維行車安全，且於夜間行駛
    時，後方附掛之迴轉犁上，應設置紅燈或反光標識，以提醒
    後方來車注意，避免追撞肇事，而依當時情形，亦無不能注
    意之情事，竟疏未注意及此，於民國98年6 月15日19時許，
    田事完畢後，貿然駕駛農用曳引機於道路上行走，欲返回其
    位於臺東縣鹿野鄉○○村○○路101 巷5 號住處；迨於同日
    19時17分許，由北往南途經臺東縣鹿野鄉○○○○路345.7
    公里處內側車道（快車道）時，適李瀚璿酒後駕駛車牌號碼
    3838-JN 號自小客車自後行駛而來，亦未注意車前狀況，且
    未保持行車安全距離，不慎追撞丙○○所駕駛之上開農用曳
    引機，再失控衝入對向車道，與葉秀偉所駕駛、附載葉宜婷
    及甲○○之車牌號碼7478-TF 號自用小客貨車對撞，導致李
    瀚璿顱內出血、腹腔內出血，葉秀偉腦挫傷、氣血胸，葉宜
    婷顱內出血、中樞神經休克，3 人經送醫後均不治死亡；甲
    ○○則受有臉部及頭部撕裂傷等傷害。嗣經警據報到場處理
    ，始查悉上情。
二、案經乙○○（李瀚璿之配偶）、甲○○（葉秀偉之配偶、葉
    宜婷之母）分別訴由臺灣臺東地方法院檢察署檢察官偵查起
    訴。
    理  由
壹、程序事項
    按被告以外之人於審判外之陳述，雖不符刑事訴訟法第159
    條之1 至第159 條之4 之規定，而經當事人於審判程序同意
    作為證據，法院審酌該言詞陳述或書面陳述作成時之情況，
    認為適當者，亦得為證據。當事人、代理人或辯護人於法院
    調查證據時，知有同法第159 條第1 項不得為證據之情形，
    而未於言詞辯論終結前聲明異議者，視為有前項之同意，同
    法第159 條之5 定有明文。上開條文之立法意旨在於傳聞證
    據未經當事人之反對詰問予以核實前，原則上先予排除，惟
    若當事人已放棄其對質、詰問權，並於審判程序中表明同意
    該等傳聞證據可作為證據，或於言詞辯論終結前未聲明異議
    ，基於尊重當事人對傳聞證據之處分權，且證據資料愈豐富
    ，愈有助於真實發見之理念，並強化言詞辯論主義，使訴訟
    程序得以順暢進行，上開傳聞證據亦均具有證據能力。經查
    ，本件理由欄所引用之具有傳聞性質之證據資料，被告於本
    院準備程序及審理期日，就該等證據資料之證據能力均表示
    沒有意見，且迄至本案言詞辯論終結前，亦未聲明異議，本
    院復查無違法不當取證或其他瑕疵，因認以之作為證據均屬
    適當，揆諸前揭規定與說明，均具有證據能力。
貳、實體事項
一、犯罪事實之認定
（一）被告丙○○以務農為生，並以駕駛農用曳引機為其附隨業
      務，係從事駕駛業務之人。其於98年6 月15日19時許，田
      事完畢後，駕駛農用曳引機於道路上行走，欲返回其位於
      臺東縣鹿野鄉○○村○○路101 巷5 號住處；迨於同日19
      時17分許，由北往南途經臺東縣鹿野鄉○○○○路345.7
      公里處時，適李瀚璿酒後駕駛車牌號碼3838-JN 號自小客
      車自後行駛而來，因未注意車前狀況，且未保持行車安全
      距離，不慎追撞丙○○所駕駛之上開農用曳引機，再失控
      衝入對向車道，與葉秀偉所駕駛、附載葉宜婷、甲○○之
      車牌號碼7478-TF 號自用小客貨車對撞，導致李瀚璿顱內
      出血、腹腔內出血，葉秀偉腦挫傷、氣血胸，葉宜婷顱內
      出血、中樞神經休克，3 人經送醫後均不治死亡；甲○○
      則受有臉部及頭部撕裂傷等傷害各節，為被告所不爭執，
      核與證人乙○○、甲○○之證述相符，復有臺東縣池上鄉
      公所簽發之農業機械使用證（NO：00000000）及號牌、道
      路交通事故調查報告表（一）（二）、道路交通事故現場
      圖、當事人酒精測定紀錄表、現場照片、臺灣臺東地方法
      院檢察署相驗筆錄、相驗屍體證明書、檢驗報告書、相驗
      照片、馬偕紀念醫院臺東分院診斷證明書、血中酒精濃度
      測定紀錄、財團法人佛教慈濟綜合醫院關山分院診斷證明
      書等附卷可稽，應可信為真實。
（二）查被告案發當時所駕駛之農用曳引機，係行駛於內側車道
      （快車道），且其車頂高處有4 盞燈可照向車後方，車頂
      下方則有2 盞紅色之車尾燈及2 片紅色反光條（在2 後輪
      上方），2 後車輪中間有1 紅色支架，藉此連接曳引車車
      體與1 具紅色迴轉犁，並使該紅色迴轉犁得以延伸於2 後
      車輪之後，而該紅色迴轉犁並無任何警告紅燈或反光標示
      等事實，有道路交通事故現場圖1 紙（參見臺灣臺東地方
      法院檢察署98年度相字第149 號卷第29頁）及刑案現場照
      片8 張（參見臺灣臺東地方法院檢察署98年度相字第150
      號卷第88頁至第91頁）等附卷可考；又李瀚璿於本件事故
      後，經醫院抽血檢驗酒精濃度結果，換算呼氣酒精濃度達
      每公升0.84毫克，有馬偕紀念醫院臺東分院血中酒精濃度
      測定紀錄1 紙（參見臺灣臺東地方法院檢察署98年度相字
      第150 號卷第59頁）附卷可稽，且其所駕車輛於碰撞前，
      並未於道路留下煞車痕跡，亦有道路交通事故現場圖及臺
      東縣警察局99年1 月6 日東警交字第0980064602號函（參
      見本院卷第52頁）各1 份附卷可考，足認被害人李瀚璿當
      時已因酒精作用致其注意力、反應力皆低於常人，且因被
      告所駕農用曳引機違規行駛於快車道，該曳引機附掛之迴
      轉犁，向後延伸車頂大燈及尾燈、反光條甚多距離，又全
      無警示燈光或反光標識，致李瀚璿在夜間行駛時，忽略下
      方延伸而出之迴轉犁，且錯估安全距離，而造成本件行車
      事故，並導致李瀚璿顱內出血、腹腔內出血，葉秀偉腦挫
      傷、氣血胸，葉宜婷顱內出血、中樞神經休克，3 人經送
      醫後均不治死亡；甲○○則受有臉部及頭部撕裂傷等傷害
      ，臺灣省花東區車輛行車事故鑑定委員會98年9 月18日花
      東鑑字第0986101543號函附鑑定意見書、98年10月23日花
      東鑑字第0986101770號函附鑑定會議結論同此（參見臺灣
      臺東地方法院檢察署98年度偵字第1371號卷第4 頁至第7
      頁、第10頁、第11頁）。
（三）按貨車之裝載，伸後長度最多不得超過車輛全長百分之三
      十，並應在後端懸掛危險標識，日間用三角紅旗，夜間用
      紅燈或反光標識；動力機械行駛於道路時，除應依臨時通
      行證所核定之路線、時間及速限行駛外，在同向二車道以
      上之道路，應行駛於最外側車道；且應於前後端懸掛危險
      標識；日間用三角紅旗，夜間用紅燈或紅色反光標識；道
      路交通安全規則第79條第1 項第2 款、第83條之1 第3 款
      、第4 款，分別定有明文。此項規定無非係要求車輛在規
      定之車道上行駛，以維護行車安全，且在原配置之車燈外
      ，必須另行在車輛之後端，再加裝三角紅旗、紅燈或紅色
      反光標識，以提醒後方來車注意車輛尾燈位置未必係一般
      所認知之車輛最後端，而使後方來車駕駛人得以準確判斷
      其與前車之距離，預為安全之準備。次按對於自己行為所
      導致之危險，若屬已可預見，且依法律、契約、習慣、法
      理及日常生活經驗等，在不超越社會相當性之範圍應有注
      意之義務者，自仍有以一定之行為避免結果發生之義務，
      最高法院74年台上字第4219號判例意旨可資參照。查農業
      曳引機雖非道路交通安全規則所稱之汽車、動力機械、動
      力載具，有交通部98年3 月26日交路字第0980024124號函
      1 份附卷可稽（參見本院卷第38頁），而無上開道路交通
      安全規則之適用；然為維持交通安全，農業曳引機因農耕
      作業需要行駛於道路時，仍應遵守相關交通法令之規定，
      此亦有卷附行政院農業委員會98年3 月17日農授糧字第
      0980113567號函1 份（參見本院卷第37頁）可資參照；又
      道路交通安全規則，乃主管機關將足以促進交通安全之措
      施，擇其要者將其明文化為駕駛人等遵守之規則，故該規
      則實為所有駕駛人之基本認知，且應當注意、遵守之一般
      性義務，非謂只要是非汽車、動力機械或動力載具，即可
      不採取道路交通安全規則所揭示之一般普遍性之注意義務
      。被告既以駕駛農業曳引機為其附隨業務，更為有駕駛經
      驗之駕駛人，理應注意該農業曳引機之性能、構造與一般
      汽車不同，若未於最外側車道行駛，且於夜間行駛時，在
      車輛後端附掛之迴轉犁上設置紅燈或反光標識，可能導致
      後車誤判安全距離，而導致碰撞的情形，竟未採取此等安
      全措施，導致本件交通事故發生，被告顯具有過失甚明；
      且其過失，與被害人所受上開傷害及死亡結果間，亦有相
      當因果關係。
（四）至於檢察官雖主張被告未向公路監理機關申請核發上開農
      用曳引機之臨時通行證，亦為本件交通事故發生之原因；
      然申請臨時通行證僅是行政管理之需要而設，難認與本件
      事故之發生有何相當因果關係。又臺灣省花東區車輛行車
      事故鑑定委員會上開書函雖認該曳引機可能有照明不佳之
      問題；然國內農用曳引機均為進口，出廠時均具有與汽車
      相同照明設備，及為夜間作業需要之前後作業燈，此有行
      政院農業委員會98年3 月17日農授糧字第0980113567號函
      1 份附卷可稽，且被告亦於本院審理時陳稱：我都有按時
      保養等語，是本件尚無證據證明上開曳引機確有照明不佳
      之事實，附此敘明。
（五）綜上所述，被害人李瀚璿雖有酒後駕駛，且未注意車前狀
      況、未保持行車安全距離等過失，然此與被告犯行之認定
      不生影響，僅得作為被告量刑之參考而已。是被告上開所
      辯，無非事後卸責之詞，不足採信；本案事證明確，被告
      上開犯行均可認定，應依法論科。
二、論罪科刑
（一）按刑法上所謂業務，係指個人基於其社會地位繼續反覆所
      執行之事務，包括主要業務及其附隨之準備工作與輔助事
      務在內。此項附隨之事務，須與其主要業務有直接、密切
      之關係者，始可包含在業務概念中，而認其屬業務之範圍
      （最高法院89年度臺上字第8075號判例參照）。查被告丙
      ○○平日係以駕駛農用曳引機至農田工作為業，顯係以駕
      駛為其附隨業務之人。是核被告所為，係犯刑法第276 條
      之業務過失致死罪、第284 條第2 項之業務過失傷害罪。
      其以一過失行為同時觸犯上開罪名，為想像競合犯，應從
      一重之業務過失致死罪處斷。
（二）爰審酌被告身為職業駕駛人，較之一般駕駛而言，應負更
      高度之道路交通注意義務，竟疏未為之，終於導致本案車
      禍發生之過失情節及比例；兼衡被告之智識程度、家庭及
      經濟狀況、本案發生的原因、被告違反注意義務之程度、
      犯罪之方法、犯罪所生損害、告訴人之意見、被告迄未與
      告訴人達成民事和解等情；復慮及被告於本件事故後亦受
      傷就醫，農用曳引機亦受有相當損害，以及檢察官請求從
      輕量刑等一切情狀，量處如主文所示之刑，併諭知易科罰
      金之折算標準。
三、被告雖聲請調查李瀚璿當時所駕車牌號碼3838-JN 號自小客
    車之時速為何，以釐清本件事故發生之原因，然因上開小客
    車並未裝設行車紀錄器，且於本件事故發生前，亦未留下煞
    車痕，致無法推算肇事瞬間之最低車速乙節，有臺東縣警察
    局關山分局98年12月21日關警交字第09800043467 號函（含
    附件工作紀錄簿）、臺東縣警察局99年1 月6 日東警交字第
    0980064602號函各1 份附卷可稽，是李瀚璿所駕車輛於本件
    事故發生前之車速顯無調查之可能，而無調查之必要，併予
    敘明。
據上論斷，依刑事訴訟法第299 條第1 項前段，刑法第276 條、
第284 條第2 項前段、第55條、第41條第1 項前段，刑法施行法
第1 條之1 ，判決如主文。
本案經檢察官丁○○到庭執行職務
中    華    民    國    99    年     3    月    25    日
                  交通法庭    審判長法  官 郭千黛
                                    法  官 陳義忠
                                    法  官 李俊彬
以上正本證明與原本無異。
如不服本判決應於收受送達後10日內向本院提出上訴書狀，並應
敘述具體理由；其未敘述上訴理由者，應於上訴期間屆滿後20日
內向本院補提理由書（均須按他造當事人之人數附繕本）。「切
勿逕送上級法院」。告訴人或被害人對於本判決如有不服，請書
具不服之理由狀，請求檢察官上訴者，其上訴期間之計算係以檢
察官收受判決正本之日期為準。
                                    書記官  陳昭穎
中    華    民    國    99    年    3     月    25    日
附錄本案論罪科刑法條
刑法第276 條
從事業務之人，因業務上之過失犯前項之罪者，處5 年以下有期
徒刑或拘役，得併科3 千元以下罰金。
刑法第284 條
因過失傷害人者，處6 月以下有期徒刑、拘役或5 百元以下罰金
，致重傷者，處1 年以下有期徒刑、拘役或5 百元以下罰金。
從事業務之人，因業務上之過失傷害人者，處1 年以下有期徒刑
、拘役或1 千元以下罰金，致重傷者，處3 年以下有期徒刑、拘
役或2 千元以下罰金。

司法院資訊處製作；財團法人民間司法改革基金會備份。
